臺灣基隆地方法院基隆簡易庭民事判決
109年度基簡字第820號
原      告  安樂社區信義公寓大廈管理委員會

法定代理人  王耀邦  
訴訟代理人  張家豪  
被      告  楊淑娟  


            李瓊芳  

上列當事人間返還不當得利事件，本院於民國110年1月20日言詞
辯論終結，判決如下：
    主  文
原告之訴及假執行之聲請均駁回。
訴訟費用由原告負擔。
    事實及理由
一、按訴狀送達後，原告不得將原訴變更或追加他訴。但請求之
    基礎事實同一者、擴張或減縮應受判決事項之聲明者，不在
    此限，民事訴訟法第255條第1項第2款、第3款分別定有明文
    。原告起訴時之第1項聲明：被告2人應給付原告新臺幣（下
    同）461,648元，及自民國108年4月11日起至清償日止，按
    週年利率5%計算之利息（並註明：將依被告陳報各自收取之
    金額後再行更正）；嗣於109年8月3日具狀將前開部分之聲
    明更正為：①被告楊淑娟應給付原告175,724元及自起訴狀繕
    本送達翌日起至清償日止按週年利率5%計算之利息；②被告
    李瓊芳應給付原告286,209元及自起訴狀繕本送達翌日起至
    清償日止按週年利率5%計算之利息。核原告就被告2人各自
    給付之金額部分，其就原訴之變更係與原請求之基礎事實同
    一並予以擴張（原聲明請求被告2人共給付461,648元，更正
    後之聲明請求被告2人給付之金額合計增加為461,933元）；
    核原告就利息起算日由108年4月11日起算變更為自起訴狀繕
    本送達翌日起算，係屬縮減應受判決事項之聲明，核均與前
    揭之規定相符，同應准許。
二、原告起訴主張：
　㈠被告2人前因房屋頂樓漏水事件，對伊提起回復原狀之民事訴
    訟，經本院以107年度訴字第455號民事判決（下稱原一審判
    決）判命伊應給付被告楊淑娟204,964元、被告李瓊芳371,1
    57元，暨不等之利息，並准被告2人預供擔保後得為假執行
    ，嗣經伊提起上訴，而未告確定，被告2人乃於108年4月間
    向本院民事執行處聲請為假執行，本院民事執行處遂以108
    年度司執字第8069號受理，並分別於108年4月11日以執行命
    令扣押伊於中華郵政股份有限公司基隆安樂路郵局（下稱基
    隆安樂郵局）之存款債權，及於108年6月10日准許被告2人
    收取其中存款618,632元（其中被告楊淑娟領取224,417元、
    被告李瓊芳領取393,965元，另含手續費250元）；原一審判
    決經臺灣高等法院以108年度上易字第470號民事判決（下稱
    原確定判決）廢棄後改判命伊給付被告楊淑娟44,403元暨利
    息、給付被告李瓊芳98,255元暨利息，並於109年1月15日確
    定在案。是被告2人依原確定判決計算，顯有自上揭假執行
    程序中溢領款項，被告2人就此部分取得之款項即為無法律
    上原因而受有利益並致伊受有損害之情形，經伊請本院民事
    執行處通知被告2人後，被告2人仍拒絕返還，為此爰依不當
    得利之法律關係，請求被告2人返還溢領金額，並聲明：㈠被
    告楊淑娟應給付原告175,724元及自起訴狀繕本送達翌日起
    至清償日止按週年利率5%計算之利息；㈡被告李瓊芳應給付
    原告286,209元及自起訴狀繕本送達翌日起至清償日止按週
    年利率5%計算之利息；㈢訴訟費用由被告2人共同負擔；㈣願
    供擔保請准宣告假執行。
　㈡對被告抗辯所為之陳述：被告2人為本社區住戶，竟拒絕繳納
    管理費，又扣押社區公費，致社區公共事務受到影響，渠等
    自行委託施工之廠商除未向原告報備並依管理規約施工外，
    又以破壞性施工方式施作，更不顧天候狀況仍然施作，再向
    執行法院陳報完工，其所為顯有疑問，後續若造成更多問題
    又該如何？被告2人自行委託之施工廠商報價遠高於當初之
    估價，太不合理，且其他頂樓住戶亦均自行修繕，被告2人
    如此訴請原告修繕亦有違公平原則等語。　　
三、被告2人則以：伊經聲請強制執行後，自原告存款扣押618,6
    32元，扣除基隆安樂郵局手續費250元、執行費7,609元後，
    剩餘610,773元；本件原確定判決廢棄原一審判決後，仍判
    命原告應給付被告楊淑娟44,403元及利息4,290元、被告李
    瓊芳98,255元及利息9,501元，伊所收取若逾此部分，原告
    始得請求返還。然原告於該案中仍有裁判費應負擔，於該案
    一審中，被告2人繳納裁判費12,286元、鑑定費80,000元，
    合計92,286元，此部分原告應負擔7/10即64,600元，故被告
    2人各得主張抵銷32,300元；此外原確定判決及原一審判決
    命原告應修繕屋頂漏水，經被告聲請強制執行後，已雇請第
    三人育英土木包工業進行修繕，被告楊淑娟支出費用280,00
    0元、被告李瓊芳支出費用290,000元，此部分被告支出之修
    繕費用亦主張抵銷，從而經抵銷後，原告已不得再向被告2
    人更為請求等語資為答辯。並聲明：⑴原告之訴駁回；⑵訴訟
    費用由原告負擔；⑶如受不利判決，願供擔保請准宣告免為
    假執行。
四、本院之判斷：
　㈠原告與被告2人間前因房屋頂樓漏水事件（本件被告2人為該
    民事訴訟事件之原告，本件原告則為該民事訴訟事件之被告
    ），經本院於108年2月12日以107年訴字第455號民事判決（
    案由：回復原狀等。主文：被告【即本件之原告，下不贅
    敘】應將原告楊淑娟所有建物門牌號碼基隆市○○區○○路0段0
    00○0號房屋上方之屋頂平台，依附表所示工程項目及數量，
    修繕至不漏水之程度。被告應給付原告楊淑娟204,964元，
    及其中200,000元自106年7月6日起至清償日止、其中4,964
    元自108年1月16日起至清償日止，按週年利率5%計算之利息
    。被告應將原告李瓊芳所有建物門牌號碼基隆市○○區○○路○
    段000○0號房屋上方之屋頂平台，依附表所示工程項目及數
    量，修繕至不漏水之程度。被告應給付原告李瓊芳371,157
    元，及其中200,000元自106年7月6日起至清償日止、其中17
    1,157元自108年1月16日起至清償日止，按週年利率5%計算
    之利息。原告楊淑娟、李瓊芳其餘之訴駁回。訴訟費用由
    被告負擔10分之7，餘由原告楊淑娟負擔10分之1、原告李瓊
    芳負擔10分之2。本判決第1項、第3項關於命被告修繕至不
    漏水程度，於原告楊淑娟、李瓊芳各以40,000元供擔保後，
    得假執行。本判決第2項、第4項分別於原告楊淑娟以70,00
    0元、原告李瓊芳以125,000 元供擔保後，得假執行。原告
    楊淑娟、李瓊芳其餘假執行之聲請駁回）後，經本件原告不
    服而上訴，再經臺灣高等法院於109年1月15日以108年度上
    易字第470號民事判決裁判而確定（案由：回復原狀等。主
    文：㈠原判決第2、4項關於命上訴人【即本件原告，下不另
    贅】給付被上訴人楊淑娟逾44,403元本息、被上訴人李瓊芳
    逾98,255元本息，及其假執行之宣告，暨該訴訟費用之裁判
    均廢棄。㈡上開廢棄部分，被上訴人在第一審之訴及假執行
    之聲請均駁回。㈢其餘上訴駁回。㈣廢棄改判部分第1、2審訴
    訟費用，由被上訴人負擔；駁回上訴部分第2審訴訟費，由
    上訴人負擔）等節，業經原告主張，並提出各該判決在卷可
    憑，被告對此亦無爭執，是此部分之事實均可認定無訛。
　㈡於原一審判決後，本件被告2人依該判決主文，分別提出擔保
    後向本院民事執行處聲請假執行，並經本院民事執行處就本
    件原一審判決判命原告給付本件被告2人之金錢部分，以108
    年4月11日基院華108司執勤字第8069號執行命令禁止本件原
    告在576,121元範圍內收取基隆安樂郵局之存款債權或為其
    他處分，基隆安樂郵局亦不得對本件原告為清償；其後又以
    108年6月10日基院華108司執勤字第8069號執行命令准許本
    件被告2人收取本件原告在基隆安樂郵局之存款618,632元，
    基隆安樂郵局亦以108年6月17日108字第114號民事陳報狀向
    本院民事執行處陳報業已強制提款完畢。另本院民事執行處
    就原一審判決判命修繕部分，以108年4月17日基院華108司
    執勤字第8069號執行命令命本件原告應於收受命令後15日內
    依原一審判決主文第1項及第3項之內容履行，如逾期不為履
    行，則本院將以本件原告之費用命第三人代為履行等語，嗣
    經本件被告2人向本院民事執行處陳報本件原告並未履行，
    本院民事執行處再多次請本件原告陳報廠商依已判決確定之
    施工方式修繕，及經本件原告、被告2人多次陳報意見後，
    乃以109年7月1日基院麗108司執勤字第8069號通知訂於同年
    月10日上午9時由本件被告2人委託訴外人育英土木包工業至
    現場強制執行，其後再以109年8月6日基院麗108司執勤字第
    8069號通知定於同年月20日上午9時至現場履勘，當日經本
    院司法事務官到場確認修繕完畢，並經本件被告2人提出施
    工照片而終結該執行程序，上開各節，業經本院調取本院民
    事執行處108年司執字第8069號全卷核閱無訛，且其中有關
    被告2人確有收取原告存儲於基隆安樂郵局之存款618,632元
    乙情亦經原告起訴時主張在案，並經被告楊淑娟於本院109
    年7月29日言詞辯論時陳稱領取其中之224,417元、被告李瓊
    芳於同日陳稱領取其中之393,965元，亦有當日言詞辯論筆
    錄存卷可考，是此部分之事實亦均無可疑，皆可認定為真。
　㈢從而本件被告楊淑娟、李瓊芳確有分別自上揭假執行程序中
    取得原告在基隆安樂郵局之存款224,417元、393,965元乙情
    既已認定屬實，本件所應審究者，即為：被告楊淑娟、李瓊
    芳分別領取超出原告依原確定判決所應各別給付之44,403元
    、98,255元部分及其利息（就原告所主張扣除利息後被告楊
    淑娟溢領之175,724元、被告李瓊芳溢領之286,209元）是否
    構成不當得利？經查：
　⒈按法院廢棄或變更宣告假執行之本案判決者，依民事訴訟法
    第395條第2項之規定，應依被告之聲明，將其因假執行或免
    假執行所為給付及所受損害，於判決內命原告返還及賠償（
    最高法院53年台抗字第211號判例意旨參照）。又民事訴訟
    法第395條第2項之規定，兼具實體法之性質，被告於訴訟中
    ，固得據以請求，即於原告受敗訴判決確定後，另行起訴請
    求，亦無不可（最高法院73年度台上字第59號判例意旨參照
    ）。
　⒉查被告楊淑娟、李瓊芳聲請假執行事件（即本院民事執行處1
    08年司執字第8069號）分別受領224,417元、393,965元當時
    ，雖有法律上之原因（即原一審判決），惟既經臺灣高等法
    院以原確定判決就逾44,403元、98,255元及其利息部分廢棄
    確定，於其廢棄之範圍內，即失其效力，被告楊淑娟、李瓊
    芳受領逾該部分金額之法律上原因嗣後即不存在，則屬當然
    。遑論被告2人就原告此部分之主張亦未見有何抗辯，益徵
    此部分之認定無訛。
　⒊是就原告所主張被告楊淑娟、李瓊芳分別溢領之175,724元、
    286,209元部分，既係無法律上原因而受之利益，致原告受
    有同額之損害，構成不當得利，原告自得依民法第179條規
    定請求被告楊淑娟返還175,724元、被告李瓊芳返還286,209
    元。
　㈣被告2人以其對原告另有債權存在而主張抵銷有無理由？
　⒈按2人互負債務，而其給付種類相同，並均屆清償期者，各得
    以其債務，與他方之債務，互為抵銷，為民法第334條第1 
    項本文所明定。是債務之抵銷，必須彼此互負債，且主張抵
    銷之當事人就其主張抵銷之債權及數額確實存在之事實，負
    有舉證之責。
　⒉次按「回復原狀」獲勝訴判決確定；於強制執行時，係屬於
    「行為請求權」之執行，此種行為並非他人不能代為履行。
    （最高法院70年度台上字第1608號判決要旨參照）。據此，
    命為代替行為之強制執行，執行法院除得對債務人發命自動
    履行之執行命令外，若債務人不為該一定行為時，執行法院
    得以債務人之費用，命第三人代為履行，此觀之強制執行法
    第127條第1項規定甚明，此規定解釋上，得由債權人聲請由
    其或僱請第三人代為履行。抗告人若認債務人委請之水電工
    ，無法完成本件修復工程，自可依法向原法院聲請由其或僱
    請第三人代為修復，或向原法院陳報其所謂學有專精而可協
    助修復之第三人代為履行（臺灣高等法院85年度抗字第2051
    號裁定要旨參照）。易言之，依執行名義，債務人應為一定
    行為而不為者，執行法院得以債務人之費用，命第三人代為
    履行，強制執行法第127條第1項明文之規定自可為其依據。
　⒊被告楊淑娟、李瓊芳分別提出渠等各與育英土木包工業就基
    隆市○○區○○路0段000○0號、112之7號房屋上方之屋頂平台修
    繕之工程合約（屋頂防水翻修工程契約）、台新銀行匯款申
    請書、臺灣銀行匯款申請書、統一發票（編號：CS00000000
    號，買受人李瓊芳，金額290,000元；編號：CS00000000號
    ，買受人楊淑娟，金額280,000元）各1紙等件之影本存卷可
    稽，並互核其內容相符，已足見被告楊淑娟、李瓊芳分別有
    280,000元、290,000元支出之事實，且所支出之事項係為修
    繕基隆市○○區○○路0段000○0號、112之7號房屋上方之屋頂平
    台之漏水。
　⒋本件原告依原確定判決，就上開工程自有履行之義務，斟諸
    前揭原確定判決及原一審判決自明；而被告2人之所以先行
    委請育英土木包工業施工，亦係導因於本院民事執行處108
    年司執字第8069號執行事件中，原告遲未能依本院命令履行
    （由前開說明可知，本院民事執行處於108年4月17日命其履
    行，然遲至109年7月10日亦即原確定判決早已裁判確定之後
    ，始命育英土木包工業一同到場強制執行，其間之期間竟已
    逾1年2月之久），本院民事執行處乃命育英土木包工業到場
    施作，均有如前述；則該事件中之債權人（即本件被告2人
    ）預納之費用，依強制執行法第127條第1項之規定自當由債
    務人（即本件原告）負擔，亦理所當然。
　⒌承上，被告楊淑娟因而支出之280,000元、被告李瓊芳因而支
    出之290,000元，自均得向原告請求，且雙方互負者均為給
    付種類相同之金錢債務無誤。此部分原告所應負擔之債務，
    於本件被告2人預納時，即已分別得向原告為請求（此部分
    之款項係為代原告履行而支出，故屬原告早就應予給付之債
    務），是被告2人得對原告主張之此部分金錢債權亦已屆清
    償期無訛。從而，被告2人各以此部分之債權向原告主張抵
    銷，為有理由。
　⒍至原告爭執耗費過鉅、施工方式有問題等節，均與被告2人有
    無實際支出代履行之費用乙情無涉；又以原告亦未於執行程
    序中聲請或聲明異議乙節，同經本院核閱前揭執行卷宗無誤
    ，是就此部分之爭執自非本院所應審究之事項，無復贅敘。
　⒎另有關被告2人另爭執原一審判決、原確定判決之裁判費亦得
    主張抵銷部分，因被告2人所主張之前開債權即已逾原告之
    請求，且其主張抵銷之數額亦有明顯錯誤，本院認無贅論之
    必要，附此敘明。
五、從而，原告主張於上揭假執行程序中被告楊淑娟受領175,72
    4元、被告李瓊芳受領286,209元部分係不當得利為可採；然
    經被告2人分別主張抵銷後，原告對渠等均已無餘額可資請
    求，則其所提本件請求自無理由，應予駁回。原告之訴既經
    駁回，其假執行之聲請亦失所附麗，自應併予駁回。
六、本件為判決之基礎已臻明確，兩造其餘之攻擊或防禦方法及
    證據，經本院斟酌後，認為均不足以影響本判決之結果，亦
    與本件爭點無涉，自無逐一詳予論駁之必要，併此敘明。
七、訴訟費用負擔之依據：民事訴訟法第78條。
中　　華　　民　　國　　110 　年　　2 　　月　　9 　　日
                  基隆簡易庭法　官　李謀榮　　　　　
以上正本係照原本作成。
如對本判決上訴，須於判決送達後20日內向本院提出上訴書狀，
上訴於本院合議庭，並按他造當事人之人數附具繕本。如委任律
師提起上訴者，應一併繳納上訴審裁判費。
中　　華　　民　　國　　110 　年　　2 　　月　　9 　　日
                            書記官　鄭又綾